【裁判字號】    97,簡上,17
【裁判日期】    970528
【裁判案由】    分配表異議之訴
【裁判全文】
臺灣雲林地方法院民事判決              97年度簡上字第17號
上  訴  人  乙○○
訴訟代理人  鍾竹簧律師
被上訴人    甲○○
訴訟代理人  施宜昕律師
上列當事人間請求分配表異議之訴事件，上訴人對於中華民國97
年2 月19日臺灣雲林地方法院斗六簡易庭96年度六簡字第265 號
第一審判決提起上訴，本院於民國97年5 月14日言詞辯論終結，
判決如下：
    主  文
上訴駁回。
第二審訴訟費用新台幣伍仟壹佰拾元由上訴人負擔。
    事 實 及 理 由
一、被上訴人於原審起訴主張：
  (一)被上訴人於民國91年2 月21日向上訴人借款新台幣（下同）
    400,000 元，借款期間自91年2 月21日起至91年5 月20日止
    ，月息為12,000元。上訴人並以預扣利息36,000元及仲介費
    40,000元為由，僅交付324,000 元予被上訴人，被上訴人並
    以坐落雲林縣虎尾鎮○○○段181-12地號土地設定抵押權予
    上訴人，被上訴人於91年5 月20日匯款利息36,000元予上訴
    人後，因其無力支付，上訴人即聲請拍賣抵押物，經鈞院准
    許後，再聲請強制執行，並由鈞院95年度執字第13771 號受
    理在案，嗣抵押物經拍定後，於96年10月25日製作分配表（
    下稱系爭分配表），所列上訴人之債權原本為400,000 元及
    日息0.1%計算之違約金即700,400 元，然因上訴人實質僅交
    付324,000 元本金，本金就超過324,000 元部分並無請求權
    。另依最高法院51年度台上字第2914號及53年度台上字第93
    6 號判決要旨，約定過高之違約金，亦有民法第205 條之類
    推適用，其超過年息20% 部分並無請求權，是系爭分配表上
    訴人得受分配之金額超過年息20% 部分無請求權。縱認違約
    金無民法第205 條之類推適用，惟被告以日息0.1%之違約金
    聲請強制執行，其違約金之約定實質上應為遲延利息，仍受
    民法第205 條之限制，是該部分應受償金額為312,028 元，
    就該超過部分不得列入分配，爰依強制執行法第41條之規定
    提起本件分配表異議之訴，並聲明：
  確認鈞院95年度執字第13771 號執行事件於96年10月25日所
    製作之分配表，關於次序4 所列上訴人第一順位抵押債權，
    本金超過324,000 元，違約金超過312,028 元部分不存在，
    不得列入分配表受分配（即系爭分配表次序4 所列上訴人之
    分配金額1,100,400元部分，應減為636,028元）。
  訴訟費用由上訴人負擔。
  (二)被上訴人於本院除引用原審之陳述及舉證外，並補稱：
  依民法第233 條第1 、3 項規定比照觀之，所謂法定遲延利
    息為法律所擬制債權人所受最低損害賠償額之預定，故債權
    人除得請求給付法定遲延利息外，如受有其他損害，並得請
    求賠償。另依民法第250 條第2 項前段規定，違約金除當事
    人另有訂定外，視為因不履行而生損害之賠償總額。今兩造
    未約定遲延利息，亦未約定違約金之性質，而依上訴人於原
    審答辯狀所載：「被告於原告不為清償借貸及利息後，只求
    償相當於受損失之利息數額之違約金... 」，足徵兩造約定
    之「違約金」，相當於依民法第231 條第1 項規定，為賠償
    因遲延而生之損害所支付之金額，實質上為遲延利息之約定
    。
  民法第205 條之立法目的在於防止重利盤剝，以保護經濟弱
    者之債務人。而兩造約定以年息36.5% 計算之違約金，既相
    當於民法第233 條第1 項之遲延利息，上訴人以違約金名義
    記載於抵押權契約書上，顯係為規避民法第205 條最高利率
    限制之脫法行為。倘債權人得將因債務人遲延給付之損害賠
    償約定為「違約金」而非「遲延利息」，即不受民法第205
    條之規範，而達迴避民法第205 條之限制，不僅與立法目的
    有違，且與以折扣、佣金等名目，收取超過利率限制之利息
    ，剝削債務人之行為幾近相同，實有脫法行為之嫌。是違約
    金既係利息之延伸，債權人為能規避法定利率上限，往往從
    高約定違約金之金額，成為巧取重利之途徑，故民法第252
    條賦與法院核減之職權。原審依此酌減，並無違誤。
二、上訴人抗辯意旨：
  (一)上訴人於被上訴人借款時，已交付100,000 元，並於91年2
    月26日再將尾款300,000 元交由代書匯款給被上訴人，並未
    預扣利息；兩造約定之違約金僅為每日千分之1 ，與借款利
    息相當，上訴人於被上訴人不為清償借款及利息後，僅求償
    相當於受損失之利息數額之違約金，並無過高情形。
  (二)上訴人於本院除引用原審之陳述及舉證外，並補稱：
  依最高法院68年度第9 次民事庭庭推總會議決議，約定之違
    約金縱屬過高，既得由法院減至相當之數額，非無救濟之途
    ，不得謂其約定為無效或無請求權，僅債務人得就過高部分
    請求法院行使酌減之權；另依最高法院89年度台上字第1709
    號判決，違約金之酌減，應依一般客觀事實，社會經濟狀況
    及債務人如能如期履行債務，債權人可得享受之一切利益為
    酌定之標準，而非以僅約定一日之違約金額若干為衡量之標
    準。
  原審認為本件違約金屬利息之延伸，將違約金核減至年息20
    % ，則法律分別制定利息及違約金之法意，何需存在？
三、本件原審對於被上訴人之請求，判決本院95年度執字第1377
    1 號拍賣抵押物強制執行事件，就96年10月25日作成分配表
    次序4 所列上訴人第1 順位抵押權，違約金部分酌減為383,
    781 元，上開分配表上關於次序4 所列上訴人之分配金額1,
    100,400 元部分，應減為783,781 元，被上訴人其餘之訴駁
    回，訴訟費用由上訴人負擔百分之68（被上訴人就該駁回部
    份並未上訴）。上訴人對其敗訴部分提起上訴，並聲明：(一)
    原判決不利上訴人部分均廢棄。(二)上開廢棄部分，被上訴人
    在第一審之訴駁回。(三)第一、二審訴訟費用由被上訴人負擔
    。被上訴人聲明：(一)駁回上訴。(二)第二審訴訟費用由上訴人
    負擔。
四、兩造不爭執之事實：
  (一)被上訴人於91年2 月21日向上訴人借款400,000 元，借款期
    間自91年2 月21日起至91年5 月20日止，月息為12,000元。
  (二)被上訴人以坐落雲林縣虎尾鎮○○○段181-12地號土地設定
    抵押權予上訴人，約定違約金每百元日息1 角。
  (三)被上訴人因無法清償債務，上訴人即聲請拍賣抵押物，經本
    院准許後，再聲請強制執行，並由本院95年度執字第13771
    號受理在案，嗣抵押物經拍定後，於96年10月25日製作分配
    表，所列上訴人之債權原本為400,000 元，及自91年8 月26
    日起至96年6 月11日止按日息0.1%計算之違約金700,400 元
    。
五、兩造之爭點：
  (一)兩造所約定之違約金是否過高？
  (二)如違約金過高，是否應予酌減？
六、得心證之理由：
  (一)按當事人約定之違約金是否過高，須依一般客觀事實，社會
    經濟狀況，當事人所受損害情形及債務人如能依約履行時，
    債權人可享受之一切利益為衡量標準，而債務人已為一部履
    行者，亦得比照債權人所受利益減少其數額，倘違約金係屬
    損害賠償總額預定之性質者，尤應衡酌債權人實際上所受之
    積極損害及消極損害，以決定其約定之違約金是否過高。最
    高法院88年度台上字第1968號判決意旨參照。經查：依兩造
    之抵押權設定契約書所示，兩造就本件借款約定之利息及遲
    延利息均係依中央銀行核定放款利率計算，違約金按日每百
    元日息1 角計算，而上訴人於聲請強制執行受分配時所請求
    者僅400,000 元之本金及每百元日息1 角計算之違約金，別
    無遲延利息之請求等情，有抵押權設定契約書、債權計算書
    附於本院95年度執字第13771 號執行卷宗可憑，是依兩造於
    抵押權設定契約書上就遲延利息僅記載「依中央銀行核定放
    款利率計算」，並未如一般民間借款明確約定遲延利息之數
    額，且上訴人於受分配時，僅請求違約金而未請求遲延利息
    等情觀之，本件違約金應係取代遲延利息，以此約定作為被
    上訴人債務不履行時所負損害賠償之總額，而屬損害賠償性
    質之違約金，依前開最高法院之見解，其約定是否過高，應
    依上訴人實際上所受損失為標準。而上訴人雖未舉證證明其
    實際上所受損失為何，然本件係一般民間借款，倘被上訴人
    能如期履行其清償借款之義務時，上訴人即可將400,000 元
    之本金存放於金融機構之帳戶或再貸放予他人，以收取利息
    ，是上訴人實際上所受之損失應相當於利息之損害。又本件
    違約金約定以每百元日息1 角計算，已相當於年息36.5% ，
    此與一般金融機構存款利率及法定最高利率年息20% 之限制
    ，均已相去甚遠，而有過高之情形。上訴人抗辯本件違約金
    之約定並未過高云云，顯不足採。
  (二)次按，遲延之債務，以支付金錢為標的者，債權人得請求依
    法定利率計算之遲延利息。前2 項情形，債權人證明有其他
    損害者，並得請求賠償。當事人得約定債務人於債務不履行
    時，應支付違約金。違約金，除當事人另有訂定外，視為因
    不履行而生損害之賠償總額。其約定如債務人不於適當時期
    或不依適當方法履行債務時，即須支付違約金者，債權人除
    得請求履行債務外，違約金視為因不於適當時期或不依適當
    方法履行債務所生損害之賠償總額。約定之違約金額過高者
    ，法院得減至相當之數額。民法第233 條第1 、3 項、第25
    0 條、第252 條分別定有明文。又依民法第233 條第1 項及
    第3 項規定比照觀之，所謂法定遲延利息，為法律所擬制債
    權人所受最低損害賠償額之預定，故債權人除得請求給付法
    定遲延利息外，如受有其他損害，並得請求賠償。又民法第
    25 0條第2 項前段規定，違約金除當事人另有訂定外，視為
    因不履行而生損害之賠償總額。故約定因債務人遲延給付時
    ，應支付之違約金，係相當於依民法第250 條第1 項規定，
    為賠償因遲延而生之損害所支付之金額。債權人本此請求給
    付違約金者，縱受有其他損害，亦不得再請求賠償。以此推
    之，亦不得同時請求給付法定遲延利息。最高法院82年度台
    上字第710 號判決意旨參照。是民法雖就違約金及遲延利息
    之約定分別定有明文，然法定遲延利息既屬法律所擬制債權
    人所受最低損害賠償額之預定，且依前揭最高法院之見解，
    如所請求之違約金具損害賠償之性質時，縱有遲延利息之約
    定，亦不得同時再行請求遲延利息，準此，損害賠償之違約
    金與遲延利息均具損害賠償預定之性質，民法雖就二者分別
    規定，然為避免債權人為規避民法第205 條法定最高利率之
    上限，而將遲延利息以違約金之名義巧取利益，是於請求損
    害賠償違約金之情形，除債權人能舉證證明其實際所受之損
    害已超過法定最高限額利率，否則仍應參酌該限額予以酌減
    。經查：本件上訴人並未舉證證明其實際所受之損害，業如
    上述，而本件違約金既具損害賠償之性質，為避免上訴人透
    過違約金之途徑，而達巧取重利之目的，本院認上訴人請求
    之違約金應酌減為年息20% ，始為允當。是上訴人於強制執
    行受分配時，所請求自91年8 月26日起至96年6 月11日止共
    17 51 日之違約金，應予核減為按年息20% 計算之違約金
    383,78 1元（計算式：400,000 × (20% ÷365)×1751＝
    383,781 ，元以下四捨五入）。
  (三)至於上訴人抗辯稱：如將違約金視為利息之延伸，而核減至
    年息20% ，則法律分別制定利息及違約金之法意，何需存在
    乙節，本院認為：約定利率超過20% 部分，依民法第205 條
    之規定並無請求權存在，而違約金過高者，債務人尚須依民
    法第252 條請求法院酌減至相當之數額，並非無請求權存在
    ，兩者尚有不同之處，並非將違約金視為利息之延伸，即失
    其存在之意義。上訴人前揭抗辯，容有誤會。又被上訴人主
    張上訴人就超過年息20% 部分之違約金無請求權云云，請求
    確認該部分債權不存在，雖於法不合，然本件違約金既屬過
    高，即應予以酌減，原審僅將該違約金債權酌減為383,781
    元，並將上訴人之分配金額減為783,781 元，而非認超過該
    部分之債權不存在，並無違誤之處，附此敘明。
七、綜上所述，本件被上訴人主張本件違約金過高，應酌減為年
    息20% 為可採，上訴人之抗辯均無可取。從而，被上訴人依
    強制執行法第41條之規定，請求系爭分配表次序4 所列第1
    順位抵押權違約金超過383,781 元部分應予剔除部分，為有
    理由，應予准許。原審就此部分判決系爭分配表次序4 所列
    第1 順位抵押權，違約金部分酌減為383,781 元，於法並無
    不合。上訴意旨指摘原判決不當，求予廢棄改判，為無理由
    ，應予駁回其上訴。
八、據上論結，本件上訴為無理由，依民事訴訟法第436 條之1
    第3 項、第449 條第1 項、第78條，判決如主文。
中    華    民    國    97    年    5     月    28    日
            民事第二庭    審判長法  官  林秋火
                                法  官  楊欣怡
                                法  官  吳錦佳
以上正本係照原本作成。
不得上訴。
中    華    民    國    97    年    5     月    28    日
                                書記官  林美鳳


司法院資訊處製作；財團法人民間司法改革基金會備份。
